最　高　行　政　法　院　判　決　　　　　　　　　九十一年度判字第一五七六號
　　原　　　告　甲　○
　　　　　　　　乙○○
　　　　　　　　丙○○
　　被　　　告　財政部臺灣省南區國稅局
　　代　表　人　林吉昌
右當事人間因八十四年度綜合所得稅事件，原告不服行政院中華民國八十八年九月二
日台八十八訴字第三三二三一五號再訴願決定，提起行政訴訟。本院判決如左：
　　主  文
原告之訴駁回。
訴訟費用由原告負擔。
　　事  實
緣原告等合夥設立忠義中醫醫院，該醫院民國（以下同）八十四年度申報收入總額新
台幣（下同）一四、八四七、四八四元，費用總額一五、三○七、五七八元，全年所
得額為虧損四六○、○九四元。被告初查核定該醫院當年度收入總額為一六、八六一
、一六八元，費用總額為一四、○七五、七○六元，全年所得額為二、七八五、四六
二元，並按盈餘比例各三分之一分別核定原告等之執行業務所得額各九二八、四八七
元，併課當年度綜合所得稅。原告等不服，就費用總額中之藥品材料費、郵電費、交
際費、水電費及折舊暨收入總額中之掛號費收入、健保部分負擔收入及一般收入部分
，申經復查結果，除各准予追減執行業務所得四八五、一五九元外，其餘未准變更。
原告等不服，就藥品材料費及一般收入部分，提起訴願經駁回後，向行政院提起再訴
願，案經再訴願決定：「原決定及原處分關於公保掛號費收入部分均撤銷由原處分機
關另為適法之處分。其餘部分之再訴願駁回」，原告就駁回部分提起本件行政訴訟。
茲摘兩造訴辯意旨如次：
原告起訴意旨及補充理由略謂：一、關於一般收入－除學生保險外之一般自費門診收
入部分：（一）一般自費門診依小型醫院或診所收費習慣是不收掛號費，檢具臺灣人
壽保險股份有限公司學生團體保險醫療費用明細單影本掛號費並未填入金額，故紀錄
表所填列之掛號費收入單價三○元並非自費之門診，的確是原告主張之公保掛號人次
及單價。（二）行政院再訴願決定已就公掛號費收入部分撤銷，亦即被告以每人次掛
費五○元核算是錯誤的，按當時之公保掛號費是每人之三○元，故紀錄表所列「非健
保」掛號費單價三○元正好吻合，的確是原告主張之公保掛號人次及單價。（三）業
務狀況調查紀錄表之格式每年不同，八十四年度公保部分掛號費人次該院自行劃分為
「非健保」，並無錯誤。（四）自費門診患者身份如何該院無權利亦無義務查證，醫
生基於救人為原則，來者不拒，故學生保險部分是先自費門診，俟患者療程達到某種
程度，再向醫院索取醫生證明及醫療費用明細，嗣向臺灣人壽保險公司申保險給付，
故基本表收入資料欄並未列入「學生保險收入」，而列入「其他收費」一欄；惟本年
度申報時申報學生保險收入四六、五六○在復查時雖曾主張為五二、○○○元，但由
於核定金額六二、九八○元與主張金額相差不大，為免查證費時，故於訴願及再訴願
階段放棄主張，同意依六二、九八○元核定。被告以此答辯原告前後主張不一而堅持
公保人次為自費門診人次調整其他收入，顯然錯誤。又復查階段主張一般門診收入，
依每日五○○元執業日數三二四天核算為一六二、○○○元，當初係比照八十三年度
紀錄表估算八十四年度之其他收入同意被告予以增列，事實上全民健保八十四年八月
一日開辦以來，除一、二月份尚有零星之學生團體保險收入外，已無其收入，故當年
度申報亦為零，被告依此即答辯認定紀錄表之二、五九三人次為一般自費門診人次，
此為明顯違誤。致於其他自費門診收入究為多少，被告應依查得之證據調整收入，如
果以年度中紀錄表及基本表之填製資料作為臆測調整之依據課稅，原告不服。二、藥
品材料費部分：（一）依財政部執行業務所得查核辦法，該查辦法已無其他收入，故
當年度申報亦為零。被告依此即答辯認定紀錄表之二、五九三人次既未訂定如何查核
，當然應以「收付實現」之原則來查核，所得稅法及查核辦法訂定之非常明確。藥品
材料之耗用查核辦法既未訂定查核方法，原告主張今度購入之藥品如未用完，留作下
年度來用，並無矛盾之處。（二）被告答辯理由另稱以依據民健康保險用中藥品之範
圍，係稱中藥藥材非全民健康保險給付項目範圍，原告並未向全民健保局申請給付，
惟確實供患者服用，且未向患者收取額外費用。原告複查時已提出相當之證據，供被
告抽核查證，惟被告不予查證是否真實，反辯稱原告不予舉證，逕以進貨劑量與「補
筋丸」處方不成比例及非健保給付範圍為由，認定非執行業之直接必要費用，令原告
難以信服，請撤銷原處分及一再訴願決定有關藥品材料費及一般門診收入等語。
被告答辯意旨略謂：本件訴訟項目有二，分別論述如次：（一）一般收入部分：１、
「個人之綜合所得總額，以其全年左列各類所得合併計算之．．．第一類．．．第二
類：執行業務所得：凡執行業務者之業務或演技收入，減除業務所房屋或折舊、業務
上使用器材設備之折舊或修理費，或收取代價提供顧客使用之藥品、材料等之成本、
業務上雇用之人員之薪資、執行業務之旅費及其他直接必要費用後之餘額為所得。」
為行為時所得稅法第十四條第一項第二類所明定。２、本件忠義中醫醫院申報學生保
險四六、五六○元，經被告初查學生保險資料核定學生保險為六二、九八○元，又依
訪查記錄核定一般收入為八四七、六七八元，核定本期一般收入為九一○、六五八元
。３、原告訴稱略以：原告八十四年四月一日全民健保開辦前辦理公、勞保、學生保
險及一般門診，其中一至三月勞保遭勞保局處分停辦、三月公保遭處分停辦、四月一
日起始承辦全民健保，故學生保險一般門診及自費一般門診，因求診患者已加入全民
健保，已無一般收入，又被告據以核課之業務狀況調查紀錄表，各項欄位並無填列須
知，原告甲○君依呈報公保之一、二月份門診醫療清單明細表內之門診人次二、五九
三人，每人三○元，共七七、七九○元載入紀綠表之非健保掛號費收入欄，申請給付
金額共六三三、三九二元載入基本表之公保收入欄。此項非健保掛號費二、五九三人
次保指公保門診人次。依全民健保開辦前小型醫院或診所之收費習慣，一般門診是不
另收掛號費，故單價三○元，指一、二月份之公保掛號費。又紀錄表及基本表各欄數
字皆具相關性且勾稽相符，一、二月份之門診醫療費用清單明細表內之人次列入紀錄
表之非健保掛號人次，亦同時列入基本表之公保收入，當可證明填表之真意，即非健
保人次二、五九三人係指公保門診人次。若一般門診人次二、五九三人，則對照基本
表之其他收費一五八、○○○元，則平均每人每次收費約六一元，不合當時醫療收費
常情，故二、五九三人非一般門診就診人次。按租稅課徵應依所查得之實證核課，紀
錄表及基本表由原告填列，未經被告查證「非健保」是否為一般自費門診，逕據調增
一般收入，毫無查核實證之作法，原告無法接受。又該二表有關欄位數字皆能勾稽，
當可證明「非健保」係指公保，非指一般門診云云。４、查，原告本期申報學生保險
四六、五六○元，經被告按學生保險資料核定學生保險收入為六二、九八○元，及依
訪查紀錄核定一般收入為八四七、六七八元，核定原告本期一般收入為九一○、六五
八元，原告復查主張學生保險為五二、○○○元，一般門診平均每日五○○元、執業
日數三二四天，計一六二、○○○元，共計本期一般收入（包括學保）為二一四、○
○○元。惟訴願、再訴願及行政訴訟，卻又主張除學保外一般收入為零。又基本表內
填載其他收入一五八、○○○元。在原告訴稱本期一、二月勞保遭停辦三月份公保遭
停辦，四月份起全民健保、一般收入為零。究竟原告一般收入係為多少，原告前後主
張不一。是被告依調查紀錄表所載，截至調查日八十四年九月三十日，原告負責人甲
○自行填報調查紀錄表內「一般收入資料明細」一欄所載非健保人數為二、五九三人
，並經甲○簽章於調查表確認在案，有訪調查附卷可稽。被告以該期間平均每日就診
人數乘上該院執業日數，並按一般收入每人二○○元及掛號費三○元，核計該部分一
般收入為八四七、六七八元，依法並無不合。（二）藥品材料費部分：１、原告本期
申報藥品材料費八、○二○、四二九元，經被告初查剔除七二一、一四四元，核定藥
品材料費七、二九九、二八五元，原告不服申經復查，獲追認藥品材料費一一九、六
三七元，重新核定藥品材料費為七、四一八、九二二元。２、原告起訴意旨略以：執
行業務所得之計算以收付實現為原則，原告藥品材料費均已取得合法憑證。又「補筋
丸」之使用為醫療上所必需，被告以材料耗用與處分箋之劑量不成比例為由駁回，殊
不知執行業務所得之計算既以收付實現為原則，材料成本之計算應以「購入－實現」
來計算，不應以「應耗－配方劑量比例」來計算。今年藥材之購入可能年底庫存而下
年度才使用，但執行業務所得之計算依收付實現原則，今年購入之藥材費用即應列為
本年度之材料費。又原告有關補筋丸之使用屬醫生權責。病歷記錄非常清楚其中藥材
費為醫療業務上所必需無庸置疑。補筋丸處方為多種中藥材年度中分次製成，系爭應
為該處分是否合乎藥理及療效，而被告不察，逕以材料之耗用與處分箋之劑量不成比
例而推斷非供病患使用，罔顧事實，有違實質課稅原則云云。３、查，依據全民健康
保險用中藥品項之範圍，系爭中藥藥材，核非全民健康保險給付項目範圍，原告於復
查主張八十四年所加入藥方之中藥材料，係業務所必需，共計六一五、七九四元，其
中科學中藥一一七、九一七元，復查已獲追認，餘中藥藥材四九七、八七七元，係做
成”補筋丸”供病患使用，以加速療效，並提示”補筋丸”處分箋供核。惟就系爭中
藥藥材進貨數量查核結果，枸杞數量為五、二七二公斤，蛤蚧共計三、五七三對，顯
與一般處方箋之劑量不成比例，有違常理。原告訴願、再訴願、行政訴訟復主張當年
度購入之藥材並未於當年度用完，前後主張相互矛盾。按「當事人主張事實，須負舉
證責任。倘所提出之證據，不足為其主張事實之證明，自不能認其主張之事實為真實
。」大院三十六年判字第十六號判例可資參照。本件尚難認其系爭藥材確實供該醫院
病患使用，核非屬執行業務之直接必要費用，原核否准認列，依法並無不合。綜上，
原告之訴顯無理由，請駁回其訴，以維稅政等語。
    理  由
一、按凡執行業務者之業務或演技收入，減除業務所房租或折舊、業務上使用器材設
    備之折舊及修理費，或收取代價提供顧客使用之藥品、材料等之成本、業務上雇
    用人員之薪資、執行業務之旅費及其他直接必要費用後之餘額為所得額，應併計
    個人綜合所得總額，課徵綜合所得稅，為行為時所得稅法第十三條及第十四條第
    一項第二類所規定。
二、關於一般收入部分：(一)、原告起訴意旨略以：(一)原告八十四年四月一日全民健保
    開辦前辦理公、勞保、學生保險及一般門診，其中一至三月勞保遭勞保局處分停
    辦、三月公保遭處分停辦、四月一日起始承辦全民健保，故學生保險一般門診及
    自費一般門診，因求診患者已加入全民健保，已無一般收入，又被告據以核課之
    業務狀況調查紀錄表，各項欄位並無填列須知，原告甲○依呈報公保之一、二月
    份門診醫療清單明細表內之門診人次二、五九三人，每人三○元，共七七、七九
    ○元載入紀綠表之非健保掛號費收入欄，申請給付金額共六三三、三九二元載入
    基本表之公保收入欄。此項非健保掛號費二、五九三人次保指公保門診人次。依
    全民健保開辦前小型醫院或診所之收費習慣，一般門診是不另收掛號費，故單價
    三○元，指一、二月份之公保掛號費。又紀錄表及基本表各欄數字皆具相關性且
    勾稽相符，一、二月份之門診醫療費用清單明細表內之人次列入紀錄表之非健保
    掛號人次，亦同時列入基本表之公保收入，當可證明填表之真意，即非健保人次
    二、五九三人係指公保門診人次。若一般門診人次二、五九三人，則對照基本表
    之其他收費一五八、○○○元，則平均每人每次收費約六一元，不合當時醫療收
    費常情，故二、五九三人非一般門診就診人次。按租稅課徵應依所查得之實證核
    課，紀錄表及基本表由原告填列，未經被告查證「非健保」是否為一般自費門診
    ，逕據調增一般收入，毫無查核實證之作法，原告無法接受。又該二表有關欄位
    數字皆能勾稽，當可證明「非健保」係指公保，非指一般門診云云。(二)、經查，
    原告本期申報學生保險四六、五六○元，經被告按學生保險資料核定學生保險收
    入為六二、九八○元，及依訪查紀錄核定一般收入為八四七、六七八元，核定原
    告本期一般收入為九一○、六五八元，原告復查主張學生保險為五二、○○○元
    ，一般門診平均每日五○○元、執業日數三二四天，計一六二、○○○元，共計
    本期一般收入（包括學保）為二一四、○○○元。惟訴願、再訴願及行政訴訟，
    卻又主張除學保外一般收入為零；又基本表內填載其他收入一五八、○○○元。
    在原告訴稱本期一、二月勞保遭停辦三月份公保遭停辦，四月份起全民健保、一
    般收入為零。究竟原告一般收入係為多少，原告前後主張不一。是被告依調查紀
    錄表所載，截至調查日八十四年九月三十日，原告負責人甲○自行填報調查紀錄
    表內「一般收入資料明細」一欄所載非健保人數為二、五九三人，並經甲○簽章
    於調查表確認在案，有訪調查附卷可稽。被告以該期間平均每日就診人數乘上該
    院執業日數，並按一般收入每人二○○元及掛號費三○元，核計該部分一般收入
    為八四七、六七八元，依法並無不合。
三、關於藥品材料費部分：(一)、原告本期申報藥品材料費八、○二○、四二九元，經
    被告初查剔除七二一、一四四元，核定藥品材料費七、二九九、二八五元，原告
    不服申經復查，獲追認藥品材料費一一九、六三七元，重新核定藥品材料費為七
    、四一八、九二二元。(二)、原告起訴意旨略以：執行業務所得之計算以收付實現
    為原則，原告藥品材料費均已取得合法憑證。又「補筋丸」之使用為醫療上所必
    需，被告以材料耗用與處分箋之劑量不成比例為由駁回，殊不知執行業務所得之
    計算既以收付實現為原則，材料成本之計算應以「購入－實現」來計算，不應以
    「應耗－配方劑量比例」來計算，今年藥材之購入可能年底庫存而下年度才使用
    ，但執行業務所得之計算依收付實現原則，今年購入之藥材費用即應列為本年度
    之材料費。又原告有關補筋丸之使用屬醫生權責。病歷記錄非常清楚其中藥材費
    為醫療業務上所必需無庸置疑。補筋丸處方為多種中藥材年度中分次製成，系爭
    應為該處分是否合乎藥理及療效，而被告不察，逕以材料之耗用與處分箋之劑量
    不成比例而推斷非供病患使用，罔顧事實，有違實質課稅原則云云。(三)、然查依
    據全民健康保險用中藥品項之範圍，系爭中藥藥材，核非全民健康保險給付項目
    範圍，原告於復查主張八十四年所加入藥方之中藥材料，係業務所必需，共計六
    一五、七九四元，其中科學中藥一一七、九一七元，復查已獲追認，餘中藥藥材
    四九七、八七七元，係做成”補筋丸”供病患使用，以加速療效，並提示”補筋
    丸”處分箋供核。惟就系爭中藥藥材進貨數量查核結果，枸杞數量為五、二七二
    公斤，蛤蚧共計三、五七三對，顯與一般處方箋之劑量不成比例，有違常理。原
    告訴願、再訴願、行政訴訟復主張當年度購入之藥材並未於當年度用完，前後主
    張相互矛盾，原告又未能提出積極之證據以證明其主張之事實為真正，故本件尚
    難認其系爭藥材確實供該醫院病患使用，核非屬執行業務之直接必要費用，原核
    否准認列，依法並無不合。
四、綜上所述，原告所訴各節均不足採，被告就藥品材料費及一般收入之復查決定，
    於法尚無不合，訴願決定及再訴願決定就此部分遞予維持原復查決定，並無違誤
    ，原告起訴意旨經查無理由，應予駁回。
據上論結，本件原告之訴為無理由，爰依行政訴訟法施行法第二條、行政訴訟法第九
十八條第三項前段，判決如主文。
中　　華　　民　　國　　九十一　　　年　　　八　　　　月　　二十九　　　日
                    最 高 行 政 法 院  第 二 庭
                                審 判 長 法  官　　　陳　石　獅
                                         法  官      劉  鑫  楨
                                         法  官　　　彭　鳳　至
                                         法  官　　　高　啟　燦
                                         法  官　　　黃　合　文
右  正  本  證  明  與  原  本  無  異
　　　　　　　　　　　　　　　　　　　　 法院書記官　蘇  金  全
中　　華　　民　　國　　九十一　　　年　　　九　　　　月　　　九　　　　日
